【裁判字號】    99,上訴,44
【裁判日期】    990420
【裁判案由】    偽證
【裁判全文】
臺灣高等法院刑事判決                  99年度上訴字第44號
上  訴  人  臺灣板橋地方法院檢察署檢察官
被      告  乙○○
選任辯護人  吳旭洲律師
            李依蓉律師
            林譽恆律師
上列上訴人因被告偽證案件，不服臺灣板橋地方法院98年度訴字
第435號，中華民國98年11月18日第一審判決（起訴案號：臺灣
板橋地方法院檢察署98年度偵字第2476號），提起上訴，本院判
決如下：
    主  文
上訴駁回。
    理  由
一、公訴意旨略以：被告乙○○為昶榮建設股份有限公司（下稱
    昶榮公司）之負責人，負責工地現場事務，甲○○則為昶榮
    公司之股東，負責公司業務及行政事務。被告與甲○○2 人
    前因昶榮公司建案餘屋產權問題發生糾紛，遂於民國95年12
    月初某日，在臺北縣泰山鄉○○路○段334之1號2樓，協議將
    昶榮公司所有坐落在臺北縣泰山鄉○○段38地號土地上之
    3947建號房屋過戶予甲○○之妻林玉芬，並將昶榮公司所有
    坐落在上開土地上之3923、3954建號停車位過戶予被告之妻
    黃林雪嬌，被告並於同年12月26日，在臺北縣泰山鄉之工地
    ，持黃林雪嬌之印鑑章蓋用在建築改良物買賣所有權移轉契
    約書上，詎被告竟基於偽證之犯意，於97年7月3日，在臺灣
    板橋地方法院96年度訴字第2584號塗銷所有權移轉登記案件
    審理中具結證稱：「（法官問：系爭11個停車位過戶到黃林
    雪嬌名下時你與甲○○是否曾協議該停車位要如何處理？）
    我們沒有協議，甲○○私下過戶到我太太名下，甲○○也沒
    有跟我講要寄放在我太太名下。」「（甲○○訴訟代理人李
    淵聯律師問：12個車位過戶給黃林雪嬌的建築改良物買賣所
    有權移轉契約書是否是由代書事務所洪小姐拿到工地給你蓋
    章？）不是我蓋的，我太太的印章是黃淑惠保管。」「（甲
    ○○問：建築改良物買賣所有權移轉契約書上黃林雪嬌的印
    章是否是黃淑惠蓋的？）是，當時公司設立登記時黃淑惠那
    裡有一套公司和各股東的印鑑章。」對於前開與案情有重要
    關係之事項，供前具結，而為虛偽陳述，因認被告涉犯刑法
    第168條之偽證罪嫌。
二、本判決後引之被告以外之人於審判外之陳述（包括書面陳述
    ），固屬傳聞證據，惟檢察官、被告及辯護人就該等審判外
    陳述之證據能力，於本院準備程序均未予爭執，且迄至言詞
    辯論終結前，就該等證據資料之證據能力亦均未聲明異議。
    本院審酌該等證據資料製作時之情況，查無違法不當及證明
    力明顯過低之瑕疵，亦認為以之作為證據應屬適當，依刑事
    訴訟法第159條之5規定，認該等證據資料均有證據能力，合
    先敘明。
三、本件公訴人認被告涉有偽證罪嫌，無非係以被告於偵查及原
    審審理中之供述、證人甲○○、游阿梅、黃淑惠於偵查中之
    證述、原審96年度訴字第2584號民事案件97年7月3日準備程
    序筆錄1份、證人結文1紙及建築改良物買賣所有權移轉契約
    書1份等資為依據。
四、按犯罪事實應依證據認定之，無證據不得認定犯罪事實；不
    能證明被告犯罪者，應諭知無罪之判決，刑事訴訟法第 154
    條第2項、第 301條第1項分別定有明文。又被告或共犯之自
    白，不得作為有罪判決之唯一證據，仍應調查其他必要之證
    據，以察其是否與事實相符，刑事訴訟法第156條第2項定有
    明文。
五、經查：
（一）被告為昶榮公司之負責人，負責公司之工地現場事務，甲
      ○○則為昶榮公司之股東，負責公司之業務及行政事務。
      被告於97年7月3日，在原審96年度訴字第2584號塗銷所有
      權移轉登記民事案件審理中，以證人身分具結後證稱：其
      與甲○○並未協議將上開3947建號房屋（門牌號碼：臺北
      縣泰山鄉○○○街 160號）及建案所餘11個停車位要如何
      處理，甲○○自行將上開房屋過戶至其太太黃林雪嬌名下
      ，甲○○並未向其表明要寄放在其太太名下。上開車位過
      戶之建築改良物買賣所有權移轉契約書上黃林雪嬌之印章
      不是其蓋的，是黃淑惠蓋的，其太太的印章及公司之印章
      均由黃淑惠保管等與事實不符之證詞等情，業經被告於原
      審審理中自承不諱，且有證人甲○○、游阿梅及黃淑惠於
      偵查中之證詞可稽，復有原審上開民事案件97年7月3日準
      備程序筆錄1份、證人結文 1紙及本院勘驗筆錄1份在卷可
      資佐證，並經原審依職權調取上開民事案件全卷查核無訛
      ，此部分固堪認定。
（二）惟按刑法第 168條偽證罪之成立，除須證人於執行審判職
      務之公署審判時，或於檢察官偵查時，對於案情有重要關
      係之事項，故意為虛偽之陳述，尚須以得為證人之人於供
      前或供後具結為其前提要件，若係法律上不得為證人之人
      ，法院或檢察官誤命其以「證人」身分具結者，亦不發生
      具結之效力，縱該人於案情有重要關係之事項，故意為虛
      偽之陳述，仍難率以偽證罪相繩。又證人係依法院之命，
      於他人間之訴訟，陳述自己觀察具體事實之結果之第三人
      ，當事人或與當事人同視之法定代理人非第三人，自不得
      為證人（最高法院73年度台上字第 4537 號民事判決、94
      年度台上字第1889號民事判決意旨可資參照）。復按法院
      認為必要時，得依職權訊問當事人。前項情形，審判長得
      於訊問前或訊問後命當事人具結，並準用同法第312條第2
      項、第 313條及第314條第1項之規定，此於當事人之法定
      代理人亦準用之，民事訴訟法第367條之1第1項、第2項、
      第6項分別定有明文，此為民事訴訟法於89年 2月9日修正
      增列之當事人訊問制度。揆其立法理由，無非係因當事人
      及當事人之法定代理人雖不得為證人，然就事實審理而言
      ，因當事人或當事人之法定代理人通常為最知悉紛爭事實
      之人，故最有可能提供案情資料，以協助法官發現真實及
      促進訴訟，進而達到審理集中化之目標。為使法院能迅速
      發現真實，故規定法院得訊問當事人本人，並以其陳述作
      為證據。惟因當事人並非刑法偽證罪之處罰主體，為防止
      當事人具結後仍故為虛偽陳述，誤導法院審理訴訟之方向
      ，致浪費法院及雙方當事人之勞力、時間、費用，損害司
      法公信力，是另於民事訴訟法第367條之2增訂法院於此情
      形，法院得對虛偽陳述之當事人或當事人之法定代理人處
      以罰鍰，予以適當之制裁。況司法院頒布之辦理民事訴訟
      事件應行注意事項第 114點亦規定「當事人或法定代理人
      依法具結而故意為虛偽陳述，足以影響裁判之結果者，雖
      不觸犯刑法偽證罪，但得裁定處以罰鍰。惟受罰鍰裁定之
      當事人或法定代理人於第二審言詞辯論終結前，承認其陳
      述為虛偽者，訴訟繫屬之法院得不待其抗告，亦不受抗告
      不變期間之限制，審酌情形撤銷原裁定。當事人僅違背民
      事訴訟法第 195條所定之真實陳述義務者，尚不得處以罰
      鍰」。從而，於民事案件審理時，如法院欲以當事人或當
      事人之法定代理人之陳述做為證據方法，應依前述當事人
      訊問制度為之，其程序始為適法。又縱法定代理人依法具
      結而故意為虛偽陳述，足以影響裁判之結果者，仍不得以
      刑法偽證罪相繩。
（三）查原審96年度訴字第2584號民事案件，係該案原告昶榮公
      司向該案被告林玉芬、甲○○提起塗銷所有權移轉登記之
      訴訟，而本件被告於上開民事案件審理時，係該案原告昶
      榮公司之法定代理人，此有公司登記基本資料查詢 1紙可
      參，依前說明，本案被告自不得於上開民事案件中為證人
      。該案法官於97年7月3日準備程序期日，未依民事訴訟法
      當事人訊問制度之相關規定訊問該案原告昶榮公司之法定
      代理人即本案被告，誤命其於該民事案件中以證人身分作
      證，並命其於陳述前具結，其具結應不生效力。雖被告於
      該次準備程序作證時，確有供述不實之情事，其所為仍與
      偽證罪之要件有間，而不得論以刑法之偽證罪。至被告於
      原審審理中，固表示願意承認檢察官所起訴之犯罪事實及
      罪名，惟被告所為既未該當偽證罪之要件，亦無從僅以被
      告之自白，遽入被告於罪。
六、原審法院已對公訴人所提出之證據，詳為查證，認為被告係
    前開民事案件原告之法定代理人，不具該案證人之適格，其
    以證人身分具結，應不生具結之效力，其雖為虛偽證述，仍
    無從以偽證罪相繩，本件核屬不能證明被告犯罪，自應為其
    無罪之諭知，且於理由內一一說明，經核並無違誤。檢察官
    上訴指摘原判決不當，為無理由，應予駁回。
據上論斷，應依刑事訴訟法第368條，判決如主文。
本案經檢察官李良忠到庭執行職務。
中    華    民    國    99    年      4    月    20   日
                  刑事第七庭  審判長法  官  宋明蒼
                                    法  官  楊智勝
                                    法  官  游紅桃
以上正本證明與原本無異。
如不服本判決，應於收受送達後10日內向本院提出上訴書狀，其
未敘述上訴之理由者並得於提起上訴後10日內向本院補提理由書
（均須按他造當事人之人數附繕本）「切勿逕送上級法院」。
                                    書記官  戴伯勳
中    華    民    國    99    年    4     月    20    日

司法院資訊處製作；財團法人民間司法改革基金會備份。
